【裁判字號】    96,易,3149
【裁判日期】    970429
【裁判案由】    侵占
【裁判全文】
臺灣高雄地方法院刑事判決              96年度易字第3149號
公  訴  人  臺灣高雄地方法院檢察署檢察官
被      告  乙○○
上列被告因侵占案件，經檢察官提起公訴（96年度偵字第21403
號），本院判決如下：
    主  文
乙○○無罪。
    理  由
一、公訴意旨略以：被告乙○○於民國96年2 月間，因本院民事
    執行處對黃惠玲為民事假扣押執行，而持有告訴人福灣企業
    股份有限公司所有、車牌號碼ZR-6293 號自用小客車（下稱
    系爭車輛）。惟本院民事執行處業於96年5 月8 日，以96雄
    院隆民治96執全字第920 號函通知被告應將上開車輛返還福
    灣公司。詎被告竟以變易持有為所有之意思，將上開汽車侵
    占入己而不歸還告訴人。因認被告涉犯刑法第335 條第1 項
    之侵占罪嫌等語。
二、按犯罪事實應依證據認定之，無證據不得認定犯罪事實；不
    能證明被告犯罪者，應諭知無罪之判決，刑事訴訟法第154
    條第2 項、第301 條第1 項分別定有明文。次按認定不利於
    被告之證據須依積極證據，苟積極證據不足為不利於被告事
    實之認定，即應為有利被告之認定，更不必有何有利之證據
    ；又犯罪事實之認定，應憑證據，如無相當之證據，或證據
    不足以證明，自不得以推測或擬制之方法，以為裁判之基礎
    。再者，依刑事訴訟法第161 條第1 項規定，檢察官對於起
    訴之犯罪事實，仍應負提出證據及說服之實質舉證責任，尚
    其所提出之證據，不足為被告有罪之積極證明，或其指出證
    明之方法，無從說服法院以形成被告有罪之心證，基於無罪
    推定之原則，自應為被告無罪判決之諭知（最高法院30年上
    字第816 號、40年台上字第86號、92年台上字第128 號判例
    可資參照）。再按，刑法上之侵占罪，須持有人變易原來持
    有意思而為不法所有之意思，始能成立，如僅將持有之物延
    不交還或有其他原因致一時未能交還，既缺乏主觀要件，即
    難遽以該罪相繩，
三、證據能力之判斷：
(一)、按被告以外之人於審判外之陳述，雖不符刑事訴訟法第159
    條之1 至第159 條之4 之規定，而經當事人於審判程序同意
    作為證據，法院審酌該言詞陳述或書面陳述作成時之情況，
    認為適當者，亦得為證據，刑事訴訟法第159 條之5 第1 項
    定有明文。本件檢察官、被告於本院審判程序時，除證人吳
    明樹於偵查中向檢察官所為之供述，被告爭執為傳聞證據外
    ，就本判決所引用其他審判外之言詞或書面陳述，均明示同
    意有證據能力，本院認該具有傳聞證據性質之證據，其取得
    過程並無瑕疵，且與待證事實具有關聯性，證明力非明顯過
    低，以之作為證據係屬適當，認俱得為證據。
(二)、次按證人、鑑定人依法應具結而未具結者，其證言或鑑定意
    見，不得作為證據，刑事訴訟法第158 條之3 定有明文。是
    證人除有同法第186 第1 項規定不得令具結之情形外，均應
    令具結，否則其證言即不具證據能力，不得採為判決基礎（
    最高法院94年臺上字第6578號判例參照）。本件證人丙○○
    於偵查中，檢察官係以告訴代理人身分加以訊問，本質上屬
    於證人，自應依法具結，檢察官未命告訴代理人於供前、供
    後具結，復亦查無有何依法不得令其具結之情形，揆諸前揭
    說明，證人丙○○於偵查中未經具結所為之陳述，依法自不
    得作為證據。
四、公訴人認被告涉有前揭犯行，無非係以：(1)被告乙○○於偵
    查中坦承持有系爭車輛之事實；(2)告訴代理人丙○○之指訴
    ；(3)附條件買賣契約及附錄各1 份等證據資料，為其論斷之
    依據。訊據被告乙○○固坦承有持有系爭車輛之事實，惟堅
    決否認有何侵占犯行，辯稱：我當時持有系爭車輛，是因為
    對黃惠玲有債權，系爭車輛登記在黃惠玲名下，才向法院聲
    請假扣押，而透過合法程序持有系爭車輛，怎知後來變成告
    訴人公司的，且系爭車輛假扣押後，一直放在保養廠沒有使
    用、處置，接到法院通知後，也主動找告訴人處理，並無侵
    占系爭車輛之意思，且亦已將系爭車輛歸還等語。
五、經查：
(一)、系爭車輛之登記名義人為案外人黃惠玲，係其以附條件買賣
    之方式向告訴人購買該車輛，並於93年6 月1 日向高雄市監
    理處辦理附條件買賣設定登記之事實，業據證人即告訴代理
    人丙○○於本院審理時證述綦詳，並有附條件買賣合約、高
    雄市監理處動產擔保交易登記證明書、附條件買賣合約附錄
    、動產擔保交易變更契約書各1 份在卷可稽（見偵2 卷第14
    至18頁）。而被告於96年2 月16日，因與案外人間有債權關
    係，向本院民事執行處聲請就系爭車輛予以假扣押強制執行
    ，經本院民事執行處予以查封，並交由被告保管，嗣於同年
    4 月17日告訴人聲明異議，本院民事執行處於96年5 月8 日
    ，以96雄院民治96執行第920 號函通知被告應將系爭車輛返
    還告訴人，於同年5 月11日送達被告等情，業經本院調閱96
    年度執全字第920 號民事假扣押事件全案卷證查明屬實，復
    為被告所不爭執，堪以認定。
(二)、證人丙○○於本院審理時證稱：系爭車輛雖登記車主為黃惠
    玲，惟其與公司有附條件買賣，未付清車款前，所有權仍為
    公司所有，因執行處有來函通知系爭車輛被假扣押，我們具
    狀請執行處撤銷假扣押，有請被告返還車子，但被告一直沒
    有還，直到法院撤銷假扣押後，被告才主動聯絡公司還車，
    我們才會同被告一起到苓雅區車子停放地點取車等語，固為
    被告所不否認。惟被告係經由假扣押執行程序，而持有、保
    管系爭車輛，業如前述，而被告與告訴人間有票據債權債務
    關係，亦據被告供承在卷，並有支票暨退票理由單各1 紙附
    卷為憑，足認被告係基於實現債權之目的，始占有、持有系
    爭車輛，已難認其主觀上有何為自己不法所有之意圖。又被
    告雖於上開假扣押執行程序中，經本院民事執行處通知應將
    系爭車輛於告訴人後，未立即將系爭車輛交還告訴人，然此
    亦不足認被告有何變易持有為所有之意思，且觀諸上開民事
    假扣押執行事件全卷，被告於接獲上開通知後，復於96年5
    月17日，以系爭車輛所有權人應係黃惠玲為由，而向本院提
    出異議，足認其當時主觀上仍係為實現其債權，而持有系爭
    車輛，並無變易持有為所有之不法意圖。是縱令其於法院通
    知應交還系爭車輛，而未能立即交還與告訴人，然亦僅生民
    事法上所有物返還請求之問題，要與刑法上侵占罪，須持有
    人變易原來持有意思而為不法所有之意思不同。參以，被告
    於96年8 月30日上開假扣押經撤銷後，旋即於同年9 月27日
    將系爭車輛交還告訴人，此據被告供陳、證人丙○○證述綦
    詳，並有和解書1 紙在卷可佐（見偵2 卷第4 頁），益徵被
    告主觀上並無變易持有為所有之意思甚明。
(三)、再者，證人受被告委託保管系爭車輛之甲○○於本院審理時
    證稱：系爭車輛係被告請我代為保管，時間約半年左右，在
    此期間系爭車輛均未使用，汽車公司的人當時有會同警員一
    起來取車，取車時封條還在等語，核與被告供陳：系爭車輛
    交由保養廠保管，並未使用、處置一節相符，足認被告於持
    有系爭車輛期間，並無任何處分系爭車輛之行為甚明。從而
    ，被告占有系爭車輛，主觀上係為實現其債權，並無任何意
    圖為自己不法所有之意圖，其客觀上亦未任何處分系爭車輛
    之行為，其雖一時未依本院民事執行處之通知，將系爭車輛
    交還告訴人，揆諸前開說明，亦不得以侵占罪相繩。
六、綜上所述，檢察官所舉前開證據，尚不足使本院達於通常一
    般之人均不致有所懷疑，而得確信其為真實之程度，致使無
    從形成有罪之確信，則依罪證有疑利於被告之證據法則，即
    不得遽為不利被告之認定。此外，復查無其他積極證據足資
    認定被告有何公訴人所指之侵占犯行，依法自應為被告無罪
    之諭知。
據上論斷，應依刑事訴訟法第301條第1項，判決如主文。
本案經檢察官吳美齡到庭執行職務。
中    華    民    國    97    年    4     月    29    日
                  刑事第五庭  審判長法  官  黃建榮
                                    法  官  蘇揚旭
                                    法  官  李殷君
以上正本證明與原本無異。
如不服本判決應於收受本判決後10日內向本院提出上訴書狀，並
應敘述具體理由，如未敘述上訴理由者，應於上訴期間屆滿後20
日內補提理由書狀於本院（均須按他造當事人之人數附繕本）「
切勿逕送上級法院」。
中    華    民    國    97    年    5     月    2     日
                                    書記官  陳昱良


司法院資訊處製作；財團法人民間司法改革基金會備份。
